【裁判字號】    98,交上易,1563
【裁判日期】    981125
【裁判案由】    過失致死
【裁判全文】
臺灣高等法院臺中分院刑事判決      98年度交上易字第1563號
上  訴  人  臺灣南投地方法院檢察署檢察官
被      告  丙○○
選任辯護人  張智學律師
上列上訴人因被告過失致死案件，不服臺灣南投地方法院96年度
交易字第116 號中華民國98年8 月28日第一審判決（起訴案號：
臺灣南投地方法院檢察署96年度偵字第3988號），提起上訴，本
院判決如下：
    主  文
上訴駁回。
    理  由
一、公訴意旨：
    被告丙○○於民國96年8 月13日下午7 時10分許，駕駛車號
    6Q-2293 號自用小客車，沿南投縣草屯鎮○○路由西往東方
    向行駛，途經博愛路461 號前，適對向車道有被害人謝松濱
    騎乘車號J6Z-989 號重型機車，跨越分向限制線（即雙黃線
    ）行經該處，被告原應注意車輛行駛時，駕駛人應注意車前
    狀況，並隨時採取必要之安全措施，以避免肇生事故，而依
    當時天候為晴天，夜間有照明，道路無缺陷，亦無障礙物，
    視距良好等情形，並無不能注意之情事，預見車前機車橫越
    道路，竟疏未注意上開規定，並採取必要之安全措施，貿然
    前行，2 車因而發生碰撞，致被害人人車倒地，經送醫急救
    ，延至同年月28日凌晨6 時45分許，因創傷性顱內出血併腦
    傷害不治死亡，因認被告涉有刑法第276 條第1 項之過失致
    死罪嫌。
二、檢察官之舉證：
  (一)上開事實已據告訴人乙○○（即被害人之子）指訴明確。
  (二)被告坦承於上揭時地有與被害人發生車禍。
  (三)卷附道路交通事故現場圖、道路交通事故調查報告表(一)(二)、
    現場照片6 張，均可佐證上開供述屬實。
  (四)被害人因本件車禍引致創傷性顱內出血併腦傷害，經送醫不
    治死亡，業經臺灣南投地方法院檢察署檢察官督同檢驗員相
    驗明確，製有相驗屍體證明書、法醫相驗報告書及勘驗筆錄
    各1 份在卷可憑。
  (五)被告違反道路交通安全規則第94條第3 項之規定，未注意車
    前狀況，並隨時採取必要之安全措施，因而肇事致被害人死
    亡，且依卷附臺灣省南投縣區車輛行車事故鑑定委員會鑑定
    意見書認定被告違反上開注意義務之規定為肇事次因，因認
    被告就本案車禍之發生有過失，並應負過失致死之責。
三、被告之辯解：
    被告堅決否認有過失致死犯行，辯稱：其見到被害人機車時
    ，被害人機車係在其車前約3 、40公尺之雙黃線上，當時被
    害人機車係自其車前之左前方向右後方方向（所謂「左、右
    」係以被告行車方向為準）逆向斜穿道路，剛要穿越其行車
    之內側快車道時，與其同向之外側快車道上有1 輛小客車快
    速超越其車，以致被害人機車受該快速超越之小客車之阻擋
    而無法穿越，被害人機車即突然轉向為自右前方往左後方方
    向持續逆向行駛，此時其車閃避不及，以致於車頭和被害人
    機車車頭部分對撞，其當時亦確實有向道路中心線處閃避，
    但仍閃避不及而對撞等語。
四、本院之判斷：
  (一)按「犯罪事實，應依證據認定之，無證據不得認定犯罪事實
    」；又「不能證明被告犯罪者，應諭知無罪之判決」，刑事
    訴訟法154 條第2 項、第301 條第1 項分別定有明文。復按
    「汽車駕駛人對於防止危險發生之相關交通法令之規定，業
    已遵守，並盡相當之注意義務，以防止危險發生，始可信賴
    他人亦能遵守交通規則並盡同等注意義務。若因此而發生交
    通事故，方得以信賴原則為由免除過失責任。」最高法院84
    年台上字第5360號著有判例可資參照。申言之，汽車駕駛人
    須遵守交通規則，盡其必要之注意義務，謹慎採取適當行動
    ，防止危險發生，如此始可於他人未盡同等注意義務，發生
    不可知之違規行為時，主張無預防之義務，並以信賴他人亦
    能遵守交通規則並盡同等之注意義務之信賴原則為由免除過
    失責任。
  (二)由被告小客車車損情狀觀之，其車頭懸掛之車牌係偏左處被
    撞受損，且該處受損之凹痕是朝左後部向內凹損，則依被告
    行車方向之方位而言，該車牌之凹損係自右前方往左後方之
    撞擊力所致，此有卷附該車牌凹損情形之照片可據（見相驗
    卷第16頁，原審卷第141 頁下方照片、第142 頁照片）。再
    觀被害人機車受損及車倒之照片（見相驗卷第17頁下方照片
    ，原審卷第140 頁下方照片、第141 頁上方照片），該機車
    車頭之塑膠車殼左前側破損較嚴重，且機車被撞擊後，右倒
    於道路上，可知該機車係左前車頭發生撞擊，以致該部分受
    損較嚴重。綜合上情，足見被告小客車與被害人機車兩車互
    撞之際，如依被告行車方向為準，顯係被告車順向行駛於內
    側快車道時，被告車之車頭，與在同車道上逆向行駛之被害
    人機車自右前朝左後方向（以被告行向為準）偏駛而來時，
    兩車即在該路段之內側快車道上相互對撞，以致被告小客車
    車頭牌照偏左處朝左後方向內凹損，而被害人機車亦因偏向
    （以被告車行向之）左後方行駛，使機車左前車頭處與小客
    車對撞而破損嚴重，並且因此機車偏駛角度之撞擊力道而使
    機車右倒於路面，再且依兩車肇事後之情狀，亦得以佐證上
    情無訛，有肇事現場照片2 張附卷可稽（見相驗卷第15頁，
    原審卷第139 頁）。從而，在兩車對撞之際，被告車確係順
    向行駛於內側快車道上，被害人機車則為逆向行駛於同車道
    上，以致發生對撞肇禍之情事，足堪認定。
  (三)本案肇事路段之速限為時速60公里，此有卷附道路交通事故
    調查報告表(一)速限欄記載明確（見相驗卷第6 頁）。被告迭
    於警詢、偵訊及原審審理時均供稱：其當時時速約為50至60
    公里等詞（見相驗卷第9 、14、28頁，原審卷第178 頁），
    可見被告於前揭時、地，順向於內側快車道行駛時，其車速
    仍在該路段速限範圍內，並無任何證據足以證明被告有超速
    行駛之情形。又被告於上開時、地，首見其車前之被害人機
    車逆向行駛於其行車之內側快車道時，被害人機車距離其車
    前大約為30至40公尺左右，此亦據被告於警方在車禍現場之
    談話與原審審理時均供認不諱（見相驗卷第14頁，原審卷第
    178 頁），可知被告見到被害人機車時，兩車相距之最長距
    離約為40公尺。再被告於原審審理時供述：其一開始見到被
    害人機車時，被害人機車是在雙黃線上，被害人機車行進方
    向，是從其車之左前方往右後方方向逆向斜穿道路，剛要穿
    越（其所行駛之）內側快車道時，因為同向之外側快車道上
    有一小客車，速度很快超越其車，以致被害人機車受到阻擋
    ，無法穿越該外側快車道，就突然將機車又轉向內側快車道
    處，（依被告行車方向為準）自右前往左後方向行駛，此時
    其車已閃避不及，以致車頭與被害人機車車頭對撞而肇事等
    語（見原審卷第178 頁），此與其於偵查中所陳：「我是走
    在快車道，對方要穿越馬路，但是到馬路中間發現穿越不了
    ，又要回轉回去，我趕快煞車，但還是撞到他機車左邊」等
    語大致相符（見偵卷第16頁），再觀之被告於警詢時稱：其
    車從草屯沿博愛路由西向東往埔里方向行駛，與對方（即被
    害人）騎機車橫越馬路逆向由（筆錄誤載為向）東向西（行
    駛），發生對撞等詞（見相驗卷第9 頁），則被告於警詢時
    即已供明被害人機車確係逆向行駛致對撞肇禍無訛。綜觀被
    告警、偵、審中之上開供詞，佐以前揭事證，足認被告應係
    依該路段速限範圍內以時速約50至60公里順向在內側快車道
    上行駛，突見其車前約30至40公尺在道路中心雙黃線處，有
    被害人機車正逆向斜穿道路，意欲橫越馬路，方駛越被告行
    駛之內側快車道，正要進入外側快車道時，適外側慢車道上
    有1 小客車快速超越行駛於內側快車道上之被告車，正阻擋
    被害人機車繼續逆向斜穿橫越，以致被害人機車偏駛向道路
    中心之行向時，即在內側慢車道上與順向正常行駛之被告車
    相互對撞肇事。
  (四)被告已採取適宜之煞車措施：
    被告車肇事後所在位置距離被害人機車倒地停置所在位置之
    最近距離約7 至9 公尺左右（二車平行直線之最近距離為20
    .8公尺減13.5公尺為7.3 公尺，參見相驗卷第5 頁之道路交
    通事故現場圖），機車倒地後滑行之刮地痕亦不長（僅約4
    、5 公尺，依上開現場圖刮地痕平行線之距離為20.0公尺減
    17.2公尺為2.8 公尺），且被告車頭除汽車牌照受撞凹損外
    ，並無其他部位受損，而被害人機車左前車頭之塑膠車殼固
    嚴重破損，但車輪及車軸亦未因車禍而毀損扭曲，亦有兩車
    受損照片在卷足證（見相驗卷第16、17頁）。則由兩車受損
    狀況、被害人機車於對撞後倒地停置之位置與被告車相距不
    遠（僅約7 至9 公尺）、該機車倒地後於路面所生之刮地痕
    亦不長（約4 至5 公尺）等情以觀，顯見被告車於車禍發生
    時已大幅減速，並儘力減輕兩車對撞時之衝擊力量，益徵被
    告車當時確實已採取適宜之煞車措施，無非因未有足夠之反
    應及煞車距離，以致仍然肇事。雖證人即車禍處理員警藍明
    祥先於原審97年1 月9 日審理時證稱：現場未見（被告）汽
    車之煞車痕（見原審卷第41頁）；又於原審97年4 月9 日審
    理時證稱：本件車禍時間過了很久，不敢確定現場有無（被
    告車之）煞車痕等語（見本院卷第96頁）；而卷附之道路交
    通事故現場圖並未繪有被告車之煞車痕（見相驗卷第5 頁）
    ，且依肇事現場照片亦無從判斷現場究有無被告車之煞車痕
    跡（見相驗卷第15頁），而無任何客觀跡證足以評斷被告煞
    車之過程，惟現場雖無被告車所遺煞車痕跡之事證，然被告
    於兩車互撞肇事之際終已煞停其車，此稽之前揭現場圖及現
    場照片已足證明，故而，尚不得以無煞車痕跡之證據留存，
    即否認被告確已採行煞車之安全措施。況車禍發生當時已屬
    夜間，該路段固設有夜間照明設備（見相驗卷第6 頁道路交
    通事故調查報告表(一)光線欄之記載），則被告於夜間倚賴照
    明設備之情形下，其觀察能力能否如日間一般，亦非無疑義
    。
  (五)被告已盡力採取閃避措施：
    被告車於肇事後所在位置除車頭偏於道路中心雙黃線，且左
    前車頭及左前輪已壓在雙黃線上，車體亦均偏落在內側快車
    道靠近道路中心線之左半側處，此有道路交通事故現場圖、
    肇事現場照片在卷可據（見相驗卷第5 、15頁），可知被告
    見到被害人機車自其車前逆向駛來，除避免其全車闖入對向
    車道外，已確實盡力朝車道左側閃避，孰料被害人機車仍逆
    向且朝道路中心方向偏駛而來，致被告車已無從更行偏閃、
    迴避而互撞肇禍。由被告上開行車狀況觀之，可知被告已在
    最大可能之範圍內，盡力採取閃避措施。
  (六)被告於見到被害人機車時，立刻採取煞車措施亦有未及：
    查一般駕駛人自發現危險所需之反應時間為1.6 秒，若以被
    告行駛之最高時速60公里計算，被告反應時車輛前進距離為
    26.67 公尺，復加計被告踏踩煞車後至車輛停止之煞車距離
    為18.9公尺，則合計需45.57 公尺，始能使車輛停止，此可
    參見卷附逢甲大學車輛行車事故鑑定研究中心所出具之行車
    事故鑑定報告書「拾、肇事分析因素欄」之計算結果（見原
    審卷第145 至146 頁）。承上所述，被告初見被害人機車時
    ，兩車相隔之距離最長僅40公尺，而當時被告所需反應之行
    進距離與煞車距離合計需45.57 公尺，顯然超過當時兩車相
    隔之最長距離，則被告見到車前有被害人機車逆向行駛於其
    行車之內側快車道時，立刻採取煞車措施亦有未及。
  (七)綜上所述，被告係順向在內側快車道上依速限正常行駛，且
    賴夜間照明設備，於約30至40公尺前見到被害人機車在其車
    前自對向車道由道路中心線處逆向斜穿道路闖入其所行駛之
    車道內，雖已適時煞車，然因其反應距離與煞車距離合計需
    45.57 公尺，而無法完全煞停其車；且由被告車肇事後停止
    之位置，益見被告非但採行煞車，且立刻將車儘量朝左側偏
    斜，期能閃避被害人機車，然其已在最大可能範圍內將車偏
    向內側快車道之左側，仍無法避開被害人機車自逆向駛來而
    對撞。則被告依規定順向正常行駛於車道上，既已確實注意
    車前之行車狀況，盡其必要之注意義務，並適時採取上開煞
    停及閃避之安全措施，防止危險發生，自符合道路交通安全
    規則第94條第3 項規定對被告所為要求，並無疏於注意之情
    事，參照前揭最高法院判例意旨，被告應得信賴他人亦能遵
    守交通規則，並盡同等注意義務，且對於不可知之被害人機
    車竟在其車道上自車前逆向行駛斜穿道路之違規行為，被告
    實無預防之義務，而以信賴原則為由免除被告過失責任。
  (八)至告訴人乙○○之指訴，僅能證明被害人確實因車禍死亡，
    然乙○○於車禍發生時並未在場，無從見聞車禍發生之過程
    ；另道路交通事故現場圖、道路交通事故調查報告表(一)(二)及
    照片等證據，並不足以逕認被告有疏於注意而具有過失之情
    形，亦經本院詳述於前；而被告得依交通上信賴原則免除過
    失責任，已如前述，是以臺灣省南投縣區車輛行車事故鑑定
    委員會認定被告違反道路交通安全規則第94條第3 項之注意
    義務為肇事次因云云，與上開事證既有未合，自為本院所不
    採。原審判決認檢察官所舉上開證據，尚不足以認定被告就
    本案車禍之發生具有過失責任，此外，復查無其他積極證據
    足資證明被告有何過失致死犯行，尚不能證明被告犯罪，依
    法為被告無罪之諭知，其認事用法俱無不當，檢察官上訴意
    旨仍認被告有過失致死之行為，指摘原判決不當，為無理由
    ，應予駁回。
五、適用之法律：
    刑事訴訟法第368 條。
本案經檢察官甲○○到庭執行職務。
中    華    民    國    98    年    11    月    25    日
            刑事第十一庭  審判長法  官  陳  朱  貴
                                法  官  許  冰  芬
                                法  官  陳  慧  珊
以上正本證明與原本無異。
不得上訴。
                                書記官  高  麗  淇
中    華    民    國    98    年    11    月    25    日


司法院資訊處製作；財團法人民間司法改革基金會備份。
